【裁判字號】    98,訴,312
【裁判日期】    990330
【裁判案由】    地價稅
【裁判全文】
臺中高等行政法院判決
                                       98年度訴字第312號
                                     99年3月23日辯論終結
原      告  春龍開發股份有限公司
代  表  人  甲○○
訴訟代理人  盧永盛  律師
複 代理 人  施雅芳  律師
被      告  乙○○○○○○○
代  表  人  丙○○
訴訟代理人  丁○○
上列當事人間因地價稅事件，原告不服臺中縣政府中華民國98年
6月26日府訴委字第0980194815號訴願決定，提起行政訴訟，本
院判決如下︰
    主  文
訴願決定及原處分（復查決定）均撤銷。
原告其餘之訴駁回。
訴訟費用由被告負擔二分之一，其餘由原告負擔。
    事實及理由
一、事實概要：緣原告所有坐落臺中縣霧峰鄉○○○段287-26、
    287-27、288-1、288-3至288-10、289-10至289-12、290-18
    至290-20、290-26、290-27、291-10至291-14、291-17、29
    1-19、291-22至291-24、291-26至291-28、494、494-9、49
    4-13至494-18、494-22、494-24、494-25、495-2至495-4號
    、495-7、501、501-2、508-7地號等50筆經編定為交通用地
    之土地（下稱系爭50筆土地），經被告所屬大屯分局依土地
    稅法第14條及第16條規定，按一般用地稅率連同其他13筆未
    異議之土地，課徵民國（下同）95年地價稅計新臺幣（下同
    ）756,538元，其中系爭50筆土地核課95年地價稅額計628,2
    81元，另坐落同段287-28、287-29、288-11、289-14、290-
    22、290-25、290-28、291-38、494-11、494-19、494-26、
    495、495-05地號13筆未異議之土地（下稱系爭13筆土地）
    ，核課95年地價稅額計128,257元，原告分別於95年11月14
    日繳納46,463元、96年1月12日繳納38,508元及96年6月26日
    繳納26,856元，故被告所屬大屯分局於96年9月17日列印之
    地價稅繳款書金額為644,711元。原告不服，申請復查，未
    獲變更，提起訴願，遭決定駁回，遂提起本件行政訴訟。
二、本件原告主張：
  (一)本件爭點為：(1)系爭50筆土地之性質、狀態為何？是否為公
    共設施用地，並於94年間開發完成起即已無償提供使用？(2)
    另外系爭13筆土地之使用狀態為何？是否有應予免徵或適用
    較低之稅率等級之情？(3)本件是否已經臺中縣政府列冊或補
    正列冊程序送稅捐稽徵機關辦理？(4)本件是否有土地稅減免
    規則第24條「應予起徵日前40天前申請，始得於當年度免徵
    」規定之適用？茲分述如下。
  (二)系爭50筆土地之性質、狀態為何？是否為公共設施用地，並
    於94年開發完成起即已無償提供使用？
    1.本案系爭50筆土地，其中288-5、288-7、288-9及495-2地
      號土地係作為廣場用地（即停車場使用），餘46筆土地則
      為無償供公眾通行之巷道，均編定為交通用地，係屬公共
      設施用地，而是否提供作為供公眾使用，乃屬事實狀態，
      此4筆停車場用地，係開發時依調查並估計廠區車流、人
      口數等因素而規劃面積，依法將來應與其他公共設施用地
      併同移轉予霧峰工業區管理委員會統籌管理，在此之前，
      原告尚須不定期僱工施作全區之整地、除草、噴藥、清潔
      、維修等工作及環境檢測（指空氣、水、噪音品質之控管
      ）等工作，此有估價單、收據為憑。原告自94年間開發完
      成後，就該46筆土地不曾對外收取任何收入，亦不曾就系
      爭土地圍籬自有使用，確係「無償」供公眾通行使用，並
      無雜草叢生情形，此有現況使用照片為證。其中288-5、2
      88-7確鋪設地磚並劃設停車格。至於爭執之288-9土地，
      由照片觀之，確有一由水泥磚區隔的平整停車區塊，水泥
      斷線部分即供車輛出入口，非如被告所述為雜草叢生之閒
      置空地。又系爭495-3土地現況為平坦之土地，未作其他
      使用，且與已價售台電公司供作變電所預定用地之495-5
      、494-26、494-19、290-28地號相鄰，變電所迄今仍在施
      工中，未完工前時而利用該區作置放工程車輛、器材或工
      程機具設備，待台電完工進駐並清場後，台電人員將該49
      5-3地號土地作停車場使用最頻繁者，自不得認該地係供
      原告廠房使用。鈞院如認有必要，請前往現場履勘。又被
      告於96年9月12日派員現場實地勘查後，亦認系爭46筆土
      地為供道路使用，訴願決定亦同此認定，則系爭土地自符
      合土地稅減免規則第9條「無償供公共使用之私有土地，
      經查明屬實者，在使用期間內，地價稅或田賦全免」之規
      定。
    2.至於288-5、288-7、288-9及495-2地號等4筆土地：訴願
      決定維持被告以一般用地稅率課徵之理由有二，一為：大
      屯分局於96年9月12日派員實地勘查，288-5、288-7、288
      -9地號土地為空地使用，「495-3」地號土地為部分廠房
      、部分道路；嗣經復查階段於97年5月30日再次現場實地
      勘查，發現原勘查同段495-3地號土地之地點錯誤，其地
      上雜草叢生應為閒置之空地；二為：依行政院83年1月24
      日台83財第2665號函及財政部83年2月16日台財稅第83004
      2741號函釋規定依停車場法規定取得停車場登記證者，其
      設置供公共使用之停車場用地，僅准依土地稅法第18條第
      1項第5款及平均地權條例第21條第1項第5款規定按千分之
      10地價稅，並無免徵地價稅之適用，況本案原告並無依停
      車場法規定取得停車場登記證等語。惟查：復查決定書已
      載明略以：「經本局大屯分局97年6月20日中縣稅屯分土
      第0976011279號函查復，96年9月12日會勘時，霧峰鄉○
      ○○段288-5、288-7地號土地上已鋪設地磚並劃設停車格
      」等語，是依被告勘查結果，已認定288-5、288-7地號土
      地確規劃供作停車場使用，訴願決定上開認定，除將495-
      3地號誤認為495-2號土地外，顯對於288-5、288-7號土地
      之實際狀態亦認定有誤。查系爭288-5、288-7、288-9及4
      95-2地號等4筆土地，係依據非都市土地開發審議規範工
      業區細部計畫專編第九編第8條規定規劃公共停車場，臺
      中縣政府並已發放雜項使用執照，該4筆土地原告早已提
      供為公共設施用地之停車場使用。土地稅法第18條第1項
      第4款規定，係以「依都市計畫法規定設置之供公眾使用
      之停車場用地」為適用對象，惟系爭4筆土地屬非都市計
      畫土地，又係工業區特定範圍之土地，並依據「非都市土
      地開發審議規範作業規範規定」規劃設置之停車場，自不
      須依停車場法規定取得停車場登記證；加以系爭土地將來
      應移轉登記予工業區管理機構，該機構是否為營利用途或
      以其他型態使用，並非原告所能置喙，則原告亦無依停車
      場法規定取得停車場證之義務，本件自無行政院83年1月2
      4日台83財第2665號函及財政部83年2月16日台財稅第8300
      24741號函釋適用之餘地。
    3.系爭土地是否已「無償提供公共巷道或廣場用地」，原告
      曾函請臺中縣政府為勘驗及說明，經該府於96年1月16日
      先以府建城字第0960019212號回函載明：「本案是否屬無
      償提供公共巷道或廣場用地，請貴分處（即被告）逕洽內
      政部查明」等語。嗣該府於96年10月31日以府工工字第09
      60303211號回函載明：「本案經會勘結果本縣霧峰鄉○○
      ○段287-26、287-27、288-1、288-3、288-4、288-6、28
      8-8、288-10、289-10、289-11、289-12、290-18、290-1
      9、290-20、290-26、290-27、291-10、291-11、291-12
      、291-13、291-14、291-17、291-19、291-22、291-23、
      291-24、291-26、291-27、291-28、494、494-9、494-13
      、494-14、494-15、494-16、494-17、494-18、494-22、
      494-24、494-25、495-3、495-4、495-7、501、501-2、5
      08-7地號等46筆土地及495-2地號部分土地係供公眾使用
      巷道外，餘288-5、288-7、288-9地號等3筆土地非屬供公
      眾使用巷道」等語，顯見系爭50筆土地中之47筆土地（即
      除288-5、288-7、288-9以外之47筆土地），已證實為無
      償供公眾使用，復查決定竟以「無證據證明系爭土地道路
      部分（指除288-5、288-7、288-9、495-2地號以外之46筆
      土地）已無償供公共使用」，已然矛盾。
    4.霧峰鄉○○路及柳豐路納入霧峰工業區開發範圍內之土地
      ，依臺中縣政府91年5月13日府工工字第09112377600號函
      主旨欄記載：「貴公司（指原告）擬於霧峰鄉開發『霧峰
      工業區』申請本府同意將該鄉○○路（縣養鄉道中115縣
      ）及柳豐路（縣養鄉道中110-1線）能納入開發範圍乙案
      ，本案在貴公司承諾自行負責取得用地及同意無條件供公
      眾通行使用原則下，本府同意貴公司所請將本縣霧峰鄉○
      ○路及柳豐路納入『霧峰工業區』開發範圍」等語，足證
      屬於霧峰工業區開發，應供公共通行之道路土地，如原告
      未承諾無償提供公眾使用，主管機關臺中縣政府不可能核
      准開發。按「本自治條例所稱現有巷道包括下列情形：一
      、供公眾通行，具有公用地役關係之巷道。二、私設道路
      經土地所有權人出具供公眾通行同意書或捐獻土地為道路
      使用，經依法完成土地移轉登記手續者。三、於中華民國
      73年11月7日本法修正公布前，曾指定建築線之現有巷道
      ，經本府認定無礙公共安全、公共衛生、公共交通及市容
      觀瞻者。前項第1款所稱供公眾通行之巷道，經由本府就
      其寬度、使用性質、使用期間、通行情形及公益上需要定
      之。」臺中縣建築管理自治條例第4條定有明文。而百一
      香食品有限公司（下稱百一香食品公司）係霧峰工業區開
      發完成後第1個進駐開發之廠商，有該公司「建築線指示
      （定）申請書圖」、地籍套繪圖、開發計畫示意圖、建造
      執照為證，依前開地籍套繪圖可知百一香食品公司建築線
      面臨之道路用地有本案之288-10（位於丁台路）、289-12
      （位於霧工六路）、494-18（位於霧工七路）地號，該等
      道路並經標示「現有巷道」、「公共設施完竣地區免指定
      （示）建築線」等語，上開道路依前開00000000000號函
      ，原告確就丁台路及柳豐路納入開發範圍之土地已同意無
      條件供公眾通行使用，應屬於前開法規第2款之巷道以觀
      ，則同屬開發範圍內之其他道路用地，必作相同承諾，否
      則百一香食品公司申請建築時，臺中縣政府不可能將上開
      道路均標示為「現有巷道」。且該公司95年3月24日即領
      取建造執照，足證該公司於95年間即在工業區內開發使用
      ，工業區○道路即無償供出入使用至明。
  (三)系爭13筆土地之使用狀態為何？是否有應予免徵或適用較低
    稅率及等級之情？
    1.原告訴願聲明已表明就處分之全部為撤銷，自為本案審理
      範圍，合先敘明。系爭13筆土地中之287-29、288-11、28
      9-14、290-22、291-38地號等5筆土地部分：287-29、2
      89-14、290-22地號土地之土地編定種類為「特定目的事
      業用地」，使用計畫類別為「環保設施用地」，該等土地
      用途為「污水處理設施」，係供作霧峰工業區內各業主作
      為污水處理之用，茲提供該設施照片供參；288-11地號
      土地之土地編定種類為「特定目的事業用地」，使用計畫
      類別為「水利用地」，專供「自來水公司無償使用」；
      291-38地號土地之土地編定種類為「丁種建築用地」，使
      用計畫類別為「管理中心」，提供作為「管理中心無償使
      用」，原告無法開發設廠使用，均屬原告「私人無償提供
      使用」之公共設施用地，依土地稅減免規則第9條、第22
      條第5款規定，均應免徵地價稅。
    2.系爭13筆土地中之其餘8筆土地部分：查系爭50筆土地及
      上揭5筆土地，應予免徵，則系爭8筆土地即應改用較低之
      稅率等級核課地價稅，始為妥當。
  (四)本件是否已經臺中縣政府列冊或補正列冊程序送稅捐稽徵機
    關辦理？
    1.本案土地開發前屬於農牧用地，經開發完成後，於94年3
      月15日取得雜項使用執照，嗣經內政部於94年9月16日以
      台內中營字第09400858201號函同意辦理變更編定，再經
      臺中縣政府於同年9月28日以府地用字第0940267437號函
      請大里地政機關就開發之工業區土地辦理變更分區及編定
      為「工業區之丁種建築、交通、水利、國土保安及特定目
      的事業用地」，並於94年10月19日完成變更編定登記，此
      由相關土地登記謄本「其他登記事項」欄記載：「(一)本筆
      係臺中縣政府94年9月28日府地用字第0940267437號函核
      准變更編定『使用分區及使用地類別』。(二)本案土地經內
      政部92年5月6日台內中營字第0920086255號函同意開發暨
      內政部94年9月16日台內中營字00000000001號函核發變更
      計畫同意，作為『霧峰工業區』開發計畫用地。」等語自
      明，益證原告於94年間即依計畫完成本案土地之開發，並
      按變更編定之使用類別提供作為道路、停車場、污水處理
      廠、廢棄物處理廠等土地無償提供使用，惟其未同時依土
      地稅減免規則第22條第5款之規定，補造清冊送稅務稽徵
      機關備查，因臺中縣政府未補具清冊之疏失，致原告已無
      償提供公眾使用之系爭土地，遭課徵95年地價稅。
    2.系爭土地經原告函請臺中縣政府說明是否列冊送稽徵機關
      ，其於97年6月30日以府工工字第0970143643號函載明：
      「二、經查本府96年10月31日府工工字第0960303211號函
      係依據貴公司96年8月22日春龍發字第96074號申請函，經
      邀集相關單位會勘依現況核發供公眾使用巷道證明，至於
      追溯時程請逕向稅務機關申請。三、另查本府上開號函係
      按供公眾使用巷道證明定型稿核發，該函業已詳列相關土
      地地號，即可逕向稅務機關申請減免地價稅，無須再另製
      作土地清冊。」等語，可知臺中縣政府因「供公眾使用巷
      道證明」已詳列相關土地地號，而以之取代製作土地清冊
      ，並已函達被告，則臺中縣政府已補正列冊程序，加以原
      告於收到臺中縣政府上開96年10月31日府工工字第096030
      3211號函（內容為系爭50筆土地供公眾使用巷道證明會勘
      紀錄）後，亦立即發函知會被告上開情事，並申請准予免
      徵地價稅，有原告函文為證，是被告已取得應免徵地價稅
      之土地清單，自不得再向原告課徵系爭土地95年地價稅。
      復查決定書竟以：「系爭46筆道路使用土地，現場雖為道
      路使用，惟查尚無由相關之工務或建設單位依土地稅減免
      規則第22條第5款規定，列冊通報本局之資料，自無從辦
      理減免地價稅」為由，核課原告95年地價稅，自有違誤。
  (五)本件應無土地稅減免規則第24條之適用：本件開發案供公共
    設施使用之土地（包括本案私設巷道供公共通行使用部分）
    ，依土地稅減免規則第22條第5款規定，應「由工務、建設
    主管機關或各鄉鎮市（區）公所建設單位，列冊送稽徵機關
    辦理」，故應由臺中縣政府工務、建設單位列冊送稽徵機關
    查核，俾追溯自開發完成之日即免徵地價稅，自無同法第24
    條「應於每年開徵40日前提出申請（地價稅於每年11月1日
    開徵，即每年至遲應於9月22日前提出申請），始得免徵」
    之適用，即土地所有人不受上開條文之限制，方與促進產業
    升級條例立法目的在促進產業升級，獎勵投資，發展經濟等
    意旨相符。又原告97年5月21日並檢附「再次承諾」無償供
    公眾使用廣場用地之切結書予臺中縣政府，自應准予追溯時
    程，免徵95年度地價稅。
  (六)按「申請人於獲准開發許可後，應於收受通知之日起1年內
    申請雜項執照或水土保持施工許可，以從事區內整地排水及
    公共設施等雜項工程，並於雜項工程完成後，申領雜項工程
    使用執照，經直轄市或縣（市）政府查驗合格後，申請人應
    辦理相關公共設施移交予該管直轄市、縣（市）政府或鄉（
    鎮、市、區）公所後，始得申請辦理變更編定為允許之使用
    分區及使用地。但開發案件因故未能於期限內申請雜項執照
    或水土保持施工許可者，得敘明理由申請展期；展期之期間
    每次不得超過1年，並以2次為限。前項雜項工程之審查項目
    及相關申請書圖文件，由內政部定之。」非都市土地使用管
    制規則第23條訂有明文。是主管機關於核發雜項工程使用執
    照前需派員查驗，經查驗合格後，始發給使用執照。本案系
    爭土地係依臺中縣政府工務局審核請領雜項執照函「申請人
    應注意事項」欄第二點所示「本工程竣工後，應報請本局派
    員檢驗發給使用執照」，於雜項工程完工後，於94年3月2日
    檢送「雜項使用執照申請書」，報請該府派員檢驗，經查驗
    「符合規定」後，始同意發給(93)府工建雜使字第9號雜項
    使用執照，並有臺中縣政府94年3月18日府工建字第0940055
    6341號函為證，由雜項使用執照「雜項工作物」欄載明：「
    1、道路邊溝。2、過道加蓋溝。3、滯洪池3座。4、污水收
    集系統。5、道路標線。6、2M人行道2,671M。7、1.5M人行
    步道2,033M。8、2.5M停車場429M。9、專用停車場。10、基
    地預埋8"排水管。11、用戶電力配接預埋管36處。12、電訊
    預埋管44處。13、AC道路鋪設。14、污水人孔42座。15、污
    水處理廠1座。16、廠區回填借方（詳附表）」等語，加以
    前開附表並記載上開工程之規格、尺寸及數量等，足證原告
    94年3月間已依計畫開發完成，及系爭土地業經臺中縣政府
    派員查驗完畢後始取得使用執照。另上開00000000001號函
    並經以副本函知被告所屬大屯分局，自不得認被告全無臺中
    縣政府通報之資料。茲提供雜項使用執照上所載40筆土地與
    編定地號對照表，本案停車場用地（288-5、288-7、288-9
    、495-3）、自來水用地（288-11）、污水處理廠用地（287
    -29、289-14、290-22）、管理中心預定地（291-7），均含
    括於雜項使用執照勘查之土地範圍內。至於自來水用地，經
    原告承諾無償使用後，自來水公司始准予提供每日1,500噸
    給水，惟自來水公司限於財源、興建時程考量等因素，迄今
    未進廠興建如蓄水池、加壓站等，實非原告所能置喙。又95
    年是工業區開發完成後的第1年，當時原告致力促成「臺中
    縣工業區管理機關社團法人設立許可準則」(95年10月6日府
    法行字第0950298535號)、推動管委會、招商、配合廠商進
    駐地下管線銜接工程、配合地方修繕排水設施、道路重新命
    名等工作，足證原告推動工業區計畫不遺餘力，自始不曾將
    系爭土地自為使用或作他途使用。
  (七)原告於95年5月間申請辦理有關霧峰工業區○道路命名，並
    經臺中縣霧峰鄉戶政事務所協同霧峰鄉公所人員前往現場勘
    查新道路共計7條，此有該所95年5月25日中縣霧戶字第0950
    001529號函及檢附之霧峰工業區開發案平面配置套繪地籍圖
    、95年5月24日會勘紀錄為證，足證霧峰工業區○道路用地
    於95年間均未圍籬使用，及被告訴訟代理人於原審審理時亦
    陳稱：「復查階段，本人曾至現場查看，外圍均無設圍籬，
    區○道路亦無設障，一般民眾均可進入通行」等語，均足證
    確已提供公眾使用。依土地稅減免規則第22條第5款規定「
    免由土地所有權人申請」，原告依法並無列冊送稽徵機關辦
    理免徵的義務。故本案與司法院釋字第537號解釋之「合法
    登記之工廠供直接生產使用之自有房屋」，納稅義務人負有
    申報義務者不同。
  (八)信賴保護原則：臺中縣政府94年9月28日即以上開第0940267
    437號函文地政機關辦理287-2地號等土地（分割後為124筆
    土地）之變更編定，顯示臺中縣政府當時即有本案土地之資
    料，而霧峰鄉工業區是臺中縣政府第一個開發案，作業上雖
    有疏漏，該函未併行文予被告作為免徵之依據，但程序上已
    採取事後補正造冊方式通報被告，既法令未課以原告列冊申
    報義務，自應容許追溯時程，方符信賴保護原則。被告另稱
    「供公共使用土地」，即係指「供公眾使用，不限定特定人
    使用之土地」云云，惟參照司法院釋字第145號解釋，所謂
    多數人係包括「特定之多數人」在內之解釋意旨，原告無償
    供公眾通行使用之土地，其服務及使用對象及於工業區內駐
    廠廠商、員工及其他進入工業區洽公之不特定人亦得使用，
    更有專供特定目的為用者，自不得認非屬提供公眾使用之土
    地，且本案土地，被告已就96、97年度地價稅認得予免徵（
    就系爭50筆土地中之46筆土地免徵），已自承本案土地符合
    提供公眾使用之要件。綜上，被告以原告逾期至95年11月28
    日始提出免徵之申請為由，而課以95年度之地價稅，顯將主
    管機關應列冊送查之義務轉嫁為原告之義務，於法未合等情
    ，並聲明求為判決將訴願決定及原處分（復查決定）均撤銷
    （包括系爭50筆土地及其餘13筆土地之地價稅）。
三、被告則以：
  (一)查原告於95年11月28日始向被告所屬大屯分局申請（95年11
    月27日申請函）上開系爭50筆土地依土地稅減免規則第9條
    規定免徵地價稅，經大屯分局於96年9月12日派員現場實地
    勘查，288-5、288-7及288-9地號土地為空地使用，同段495
    -3地號土地為部分廠房、部分道路，餘46筆土地均為道路使
    用；嗣經復查階段於97年5月30日再次現場實地勘查，發現
    原勘查同段495-3地號土地之地點錯誤，其地上雜草叢生應
    為閒置之空地，自原告計畫書及地籍圖核對，495-2、495-3
    、288-9地號原告原規劃為停車場用地，但現場勘查時為雜
    草叢生，閒置不用之土地。按土地稅減免規則第24條規定：
    「合於第7條至第17條規定申請減免地價稅或田賦者，應於
    每年（期）開徵40日前提出申請；逾期申請者，自申請之次
    年（期）起減免。減免原因消滅，自次年（期）恢復徵收。
    」查95年地價稅之開徵期間為95年11月1日起至同年11月30
    日止，原告因逾規定期限始提出申請，被告所屬大屯分局乃
    核准系爭46筆道路使用土地，自次年期（即96年）依土地稅
    減免規則第9條規定免徵地價稅，95年則仍按一般用地稅率
    予以課徵地價稅；另系爭4筆空地未作使用之土地，亦應按
    一般用地稅率課徵95年地價稅。該系爭46筆道路使用土地，
    現場雖為道路使用，惟查並無相關之工務或建設單位依土地
    稅減免規則第22條第5款規定，列冊通報被告之資料，自無
    從溯及辦理減免地價稅；又私設巷道，依前開財政部71年4
    月6日台財稅第32305號函釋，如未經土地所有權人表示願「
    無償」提供使用，則因無資料可稽，故無從列冊送稽徵機關
    ，仍應由土地所有權人提出申請，再憑核定減免。另大屯分
    局以97年6月20日中縣稅屯分土字第0976011279號函查復，
    96年9月12日會勘時，288-5及288-7地號土地上已鋪設地磚
    並劃設停車格，惟空置使用，按行政院83年1月24日台83財
    第2665號函及財政部83年2月16日台財稅第830042741號函釋
    意旨，依停車場法規定取得停車場登記證者，其設置供公共
    使用之停車場用地，僅准依土地稅法第18條第1項第5款及平
    均地權條例第21條第1項第5款規定按千分之十計徵地價稅，
    並無免徵地價稅之適用，況原告並無依停車場法規定取停車
    場登記證。
  (二)被告依原告97年6月27日傳真之臺中縣政府同意將霧峰鄉○
    ○路及柳豐路納入「霧峰工業區」開發範圍之同意函再進行
    調查，並以97年8月12日中縣稅法字第0973684957號函請霧
    峰鄉公所提供原告申請將霧峰鄉○○路及柳豐路納入「霧峰
    工業區」開發範圍案之相關資料影本，依該公所提供原告91
    年2月26日91春龍發字第1010號函說明二所載，該案係請求
    將「柳豐路及丁台路位於開發範圍內之部分路段，本計畫將
    拓為20米及15米，以符合未來地區道路計畫之需求。」另以
    97年9月12日中縣稅法字第0973686499號函請臺中縣政府，
    提供原告因將霧峰鄉○○路及柳豐路納入「霧峰工業區」開
    發範圍案所檢附承諾自行負責取得用地及同意無條件供公眾
    通行使用之書面資料，及請一併查告該2道路拓寬工程完工
    供公共通行及其接管時間，經臺中縣政府以97年9月22日府
    工工字第0970258661號函查復：「貴局函請查告旨揭2道路
    拓寬工程供公眾通行及本府接管時間乙節，本府查無上開資
    料。」並提供原告之切結書影本乙份。原告雖出具切結承諾
    霧峰鄉○○路及柳豐路納入「霧峰工業區」開發範圍案，自
    行負責取得用地，並無條件供公眾通行使用，但未依臺中縣
    政府函文指示，於工程完工後函報縣府接管，致臺中縣政府
    亦無從依土地稅減免規則第22條第5款規定，列冊通報稽徵
    機關。原告雖提示臺中縣政府96年10月31日府工工字第0960
    303211號函，表示系爭50筆土地中有47筆土地為無償供公眾
    使用之巷道（依據被告97年5月30日勘查結果，上開臺中縣
    政府函記載霧峰鄉○○○段495-3地號土地為道路使用，顯
    然有誤），惟依該函文說明一所載，顯係依據原告96年8月
    22日申請函，於96年間辦理現場會勘結果，並非95年間之會
    勘結果，自不得以為免徵95年地價稅之依據，原告主張上開
    臺中縣政府函為補正列冊程序乙節，亦不足採。
  (三)按司法院釋字第537號解釋，有關課稅要件事實，多發生於
    納稅義務人所得支配之範圍，稅捐稽徵機關掌握困難，為貫
    徹公平合法課稅之目的，因而課納稅義務人申報協力義務，
    及依財政部71年4月6日台財稅第32305號函釋，私設巷道如
    未經土地所有權人表示願「無償」提供使用，則因無資料可
    稽，故無從列冊送稽徵機關，仍應由土地所有權人提出申請
    ，再憑核定減免。本案原告於95年11月28日始向被告所屬大
    屯分局申請依土地稅減免規則第9條規定免徵地價稅，既已
    逾同規則第24條規定之限期，系爭46筆供道路使用部分之土
    地仍應予課徵95年地價稅，餘4筆未使用之空地，則仍應按
    一般用地稅率課徵95年地價稅，是被告所屬大屯分局予以核
    課系爭50筆土地95年地價稅，並無不當。
  (四)又依原告96年11月27日復查申請書及98年2月6日訴願書所載
    ，原告於復查及訴願階段僅針對核課95年地價稅中50筆土地
    之課稅情形提出異議，其餘13筆土地之課稅情形則未有所爭
    執。原告於本次訴訟階段始主張287-29、288-11、289-14、
    290-22及291-38號等5筆土地，土地用途分別為「污水處理
    設施」、「自來水公司無償使用」及「管理中心」，依土地
    稅減免規則第9條、第22條第5款規定，均應免徵地價稅乙節
    ，查該5筆土地經編定為工業區之特定目的事業用地、丁種
    建築用地，業按一般用地稅率併入95年地價稅案中核課發單
    ，據原告所稱該5筆土地之使用情形，顯係為開發霧峰工業
    區，依非都市土地開發審議作業規範第9編第17點規定，依
    工廠需求，劃設供環保設施或必要之自來水設施用地使用，
    及為該工業區開發所劃設管理中心用地，既然是為該工業區
    內工廠需求及工業區開發所劃設，其使用者及服務之對象應
    有界定「特定對象」，即為該工業區內之廠商，非屬土地稅
    減免規則第4條規定所稱之供公共使用土地，即「係指供公
    眾使用，不限定特定人使用之土地」，自無同規則第9條及
    第22條第5款規定免稅之適用。上述系爭55筆土地95年既無
    免徵地價稅規定之適用，自無原告主張其餘8筆土地應改算
    適用較低之稅率等級核課地價稅之情事等語，資為抗辯，並
    聲明求為判決駁回原告之訴。
四、兩造之爭點：(1)系爭其餘13筆土地是否得為本件爭訟標的。
    (2)系爭50筆土地是否得免徵95年地價稅。原告主張依土地稅
    減免規則第22條第5款規定，應由臺中縣政府工務局、建設
    主管機關或各鄉（鎮、市、區）公所建設單位，列冊送稽徵
    機關辦理，無庸自行造具清冊申請免徵地價稅，是否可採。
五、經查：
  (一)按「無償供公共使用之私有土地，經查明屬實者，在使用期
    間內，地價稅或田賦全免。」、「依第7條至第17條規定申
    請減免地價稅或田賦者，公有土地應由管理機關，私有土地
    應由所有權人或典權人，造具清冊檢同有關證明文件，向直
    轄市、縣（市）主管稽徵機關為之。但合於下列規定者，應
    由稽徵機關依通報資料逕行辦理或由用地機關函請稽徵機關
    辦理，免由土地所有權人或典權人申請：．．．五、私有無
    償提供公共巷道或廣場用地。（應由工務、建設主管機關或
    各鄉（鎮、市、區）公所建設單位，列冊送稽徵機關辦理）
    。」、「合於第7條至第17條規定申請減免地價稅或田賦者
    ，應於每年(期)開徵40日前提出申請；逾期申請者，自申請
    之次年(期)起減免。減免原因消滅，自次年(期)恢復徵收。
    」分別為土地稅減免規則第9條前段、第22條第5款及第24條
    第1項所規定。又按「關於所報土地稅減免規則第22條第1項
    但書規定免徵地價稅或田賦之認定，．．．經邀集省市稅務
    及地政機關會商結論，並經參照內政部71年2月27日臺內地
    字第74768號函覆意見．．．(一)．．．3.私有無償提供之巷
    道用地，其屬完成都市計畫法定程序者，以供公共通行之事
    實為依據，列冊送稽徵機關逕行辦理減免。至於私設巷道如
    未經土地所有權人表示願無償提供使用，則因無資料可稽，
    故無從列冊送稽徵機關，仍應由土地所有權人申請核定再憑
    減免．．．。」、「依停車場法規定取得停車場登記證者，
    其設置供公共使用之停車場用地，准依土地稅法第18條第1
    項第5款及平均地權條例第21條第1項第5款規定按千分之十
    計徵地價稅，但未按目的事業主管機關核定規劃使用者，不
    適用之。」為財政部71年4月6日台財稅第32305號函、83年2
    月16日台財稅第830042741號函（行政院83年1月24日台83財
    第2665號函）規定在案。
  (二)本件被告以原告所有坐落臺中縣霧峰鄉○○○段287-26地號
    等50筆系爭土地，經被告所屬大屯分局依土地稅法第14條及
    第16條規定，按一般用地稅率連同其他13筆未異議之土地，
    課徵95年度地價稅計756,538元，其中系爭50筆土地核課95
    年地價稅額計628,281元，其他13筆未異議之土地，核課95
    年地價稅額計128,257元，原告分別於95年11月14日繳納46,
    463元、96年1月12日繳納38,508元及96年6月26日繳納26,85
    6元，故被告所屬大屯分局於96年9月17日列印之地價稅繳款
    書金額為644,711元。原告不服，申請復查，未獲變更，提
    起訴願，遭訴願決定駁回，雖非無見。
  (三)查本件原告為開發霧峰工業區，申請將臺中縣霧峰鄉○○路
    及柳豐路納入霧峰工業區開發範圍內，並由原告出具切結書
    ，負責用地取得，且無條件供公眾通行使用，有切結書1件
    附卷可稽（原處分卷第146頁），而該道路之開發案經臺中
    縣政府91年5月13日府工工字第09112377600號函（本院卷第
    124頁）同意原告所請將霧峰鄉○○路及柳豐路納入霧峰工
    業區開發範圍。則原告所主張坐落臺中縣霧峰鄉○○○段28
    8-4、288-10、290-20、290-26、494、494-9、494-14、495
    -4、495-7、501、501-2地號等11筆土地，屬於霧峰工業區
    開發範圍內霧峰鄉○○路及柳豐路之範圍，為供公共通行之
    道路土地，如原告未承諾無償提供公眾使用，主管機關不可
    能核准開發。
  (四)次查，原告依核定計畫開發，於94年3月15日由臺中縣政府
    核發取得雜項使用執照（本院卷第39頁），臺中縣政府嗣按
    核定計畫內容於同年9月28日以府地用字第0940267437號函
    請大里地政事務所就開發之工業區土地辦理變更分區及編定
    為「工業區之丁種建築用地、交通、水利、國土保安及特定
    目的事業用地」，並於土地登記簿標示部加註核定事業計畫
    使用項目及核定文號（本院卷第33至35頁）。按「申請人於
    獲准開發許可後，應於收受通知之日起1年內申請雜項執照
    或水土保持施工許可，以從事區內整地排水及公共設施等雜
    項工程，並於雜項工程完成後，申領雜項工程使用執照，經
    直轄市或縣（市）政府查驗合格後，申請人應辦理相關公共
    設施移交予該管直轄市、縣（市）政府或鄉（鎮、市、區）
    公所後，始得申請辦理變更編定為允許之使用分區及使用地
    。」為非都市土地使用管制規則第23條第1項前段所規定。
    是臺中縣政府於核發雜項工程使用執照前需派員查驗，經查
    驗合格後，始發給使用執照。本案系爭土地係依臺中縣政府
    工務局審核請領雜項執照函（本院卷第86、87頁）「申請人
    應注意事項」欄第二點所示「本工程竣工後，應報請本局派
    員檢驗發給使用執照」，在雜項工程完工後，於94年3月2日
    檢送「雜項使用執照申請書」，報請臺中縣政府派員檢驗，
    經查驗「符合規定」後，始經臺中縣政府同意發給（93）府
    工建雜使字第9號雜項使用執照，並有臺中縣政府94年3月18
    日府工建字第09400556341號函（本院卷第91頁）可資佐證
    ，由雜項使用執照「雜項工作物」欄載明：「1、道路邊溝
    。2、過道加蓋溝。3、滯洪池3座。4、污水收集系統。5、
    道路標線。6、2M人行道2,671M。7、1.5M人行步道2,033M。
    8、2.5M停車場429M。9、專用停車場。10、基地預埋8"排水
    管。11、用戶電力配接預埋管36處。12、電訊預埋管44處。
    13、AC道路鋪設。14、污水人孔42座。15、污水處理廠1 座
    。16、廠區回填借方。」等情，加以前開附表並記載上開工
    程之規格、尺寸及數量等，足證原告於94年3月間已依計畫
    開發完成，系爭土地業經臺中縣政府派員查驗完畢後始取得
    使用執照，顯見臺中縣政府當時已知悉系爭土地開發完成道
    路，並供公眾使用。且上開臺中縣政府00000000001號函並
    經以副本函知臺中縣霧峰鄉公所及被告所屬大屯分局，非如
    被告所主張全無臺中縣政府通報之資料。又原告於95年5月
    間申請辦理有關霧峰工業區○道路命名，並經臺中縣霧峰鄉
    戶政事務所協同霧峰鄉公所人員前往現場勘查新道路共計7
    條，此有該所95年5月25日中縣霧戶字第0950001529號函及
    檢附之霧峰工業區開發案平面配置套繪地籍圖、95年5月24
    日會勘紀錄為證（本院卷第101至104頁），益證霧峰工業區
    ○道路用地於會勘命名前，原告即已無償提供公眾使用。而
    百一香食品公司係霧峰工業區開發完成後第1個進駐開發之
    廠商，有該公司建築線指示（定）申請書圖、地籍套繪圖、
    開發計畫示意圖、建造執照為證（本院卷第125至129頁），
    依前開地籍套繪圖可知百一香食品公司建築線面臨之道路用
    地有本案之288-10（位於丁台路）、289-12（位於霧工六路
    ）、494-18（位於霧工七路）地號，該等道路並經標示「現
    有巷道」、「公共設施完竣地區免指定（示）建築線」等語
    ，上開道路依前開00000000000號函，原告確就丁台路及柳
    豐路納入開發範圍之土地已同意無條件供公眾通行使用，則
    同屬開發範圍內之其他道路用地，必作相同承諾，否則百一
    香食品公司申請建築時，臺中縣政府不可能將上開道路均標
    示為「現有巷道」。且該公司95年3月24日即領取建造執照
    ，足證該公司於95年間即在工業區內開發使用，工業區○道
    路即無償供公眾出入使用至明。
  (五)系爭288-5、288-7、288-9、495-2及495-3等5筆土地，於原
    告所開發之霧峰工業區，規劃作為停車場用地使用，該288-
    5、288-7兩筆地號土地上均已鋪設水泥磚供停車使用，另28
    8-9、495-2及495-3等3筆土地，雖未鋪設水泥磚，但仍供停
    車使用，已據原告陳述在案，並有照片、霧峰工業區開發計
    畫圖及地籍圖等附卷可稽（本院卷第156至167頁，原處分卷
    第168至173、181、182、203頁），並為被告所不爭。上開5
    筆土地固規劃作停車場使用，惟依前述「霧峰工業區開發計
    畫圖」及如上所述上開5筆土地完工後之現況整體觀察，該5
    筆規劃作為停車場用地，核屬首開土地稅減免規則第22條第
    5款「廣場用地」之範疇甚明。又系爭5筆土地並未依停車場
    法規定取得停車場登記證者，已據原告陳明在案，尚無被告
    所引財政部83年2月16日台財稅第830042741號函（行政院83
    年1月24日台83財第2665號函）規定之適用。
  (六)綜上所述，原告所開發之霧峰工業區，該工業區○○道路及
    廣場用地，係原告於94、95年間完工後即無償提供公眾使用
    ，並已將系爭50筆土地全部辦理變更編定為工業區交通用地
    （原處分卷第243至316頁），依土地稅減免規則第22條第5
    款規定，應由臺中縣政府或臺中縣霧峰鄉公所列冊送被告辦
    理免徵地價稅，免由土地所有權人申請。是原告依法並無列
    冊送稽徵機關辦理申請免徵地價稅之義務，臺中縣政府或臺
    中縣霧峰鄉公所未列冊通報被告，乃其等之疏失，不應由原
    告承擔，自不可歸責於原告，原告縱未依土地稅減免規則第
    24條之規定提出申請，被告仍應依土地稅減免規則第22條第
    5款之規定就原告所有上開系爭50筆土地免徵地價稅。從而
    ，被告復查決定就原告所有上開系爭50筆土地課徵地價稅，
    核有違誤，訴願決定予以維持，亦有未合。原告起訴論旨執
    此指摘，請求撤銷訴願決定及原處分（復查決定），為有理
    由，應將訴願決定及原處分（復查決定）均撤銷，另由被告
    查明後另為適法之處分。
  (七)次按「原告之訴，有起訴不備其他要件者，行政法院應以裁
    定駁回之。」行政訴訟法第107條第1項第10款定有明文。又
    「行為時適用之所得稅法第82條第1項規定之申請復查，為
    提起訴願以前必先踐行之程序。若不經過復查而逕為行政爭
    訟，即非法之所許。」最高行政法院62年判字第96號著有判
    例。查本件原告於申請復查及提起訴願階段，於復查申請書
    之事實欄及訴願狀事實、理由欄內均僅就系爭50筆土地聲明
    不服，並未就系爭13筆土地有所不服，有該復查申請書及訴
    願狀在卷可考（原處分卷第67至78、212至214頁），則就系
    爭287-29地號等13筆土地，原告既未於復查及訴願階段對之
    不服，原告就此部分逕行提起本件行政訴訟，其訴於法不合
    ，併予判決駁回之。
  (八)本件事證已臻明確，原告聲請至現場履勘，已無必要；又兩
    造其餘之主張和舉證，與本件判決之結果無影響，毋庸逐一
    論述，均附此敘明。
六、據上論結，本件原告之訴為一部不合法，一部為有理由，依
    行政訴訟法第98條第1項前段、第104條、民事訴訟法第79條
    ，判決如主文。
中    華    民    國    99    年     3    月    30    日
                臺中高等行政法院第二庭
                          審判長法  官  胡  國  棟
                                法  官  劉  錫  賢
                                法  官  林  秋  華
以上正本證明與原本無異。
如不服本判決，應於判決送達後20日內向本院提出上訴書狀，其
未表明上訴理由者，應於提起上訴後20日內向本院提出上訴理由
書（須依對造人數附具繕本）；如於本判決宣示或公告後送達前
提起上訴者，應於判決送達後20日內補提上訴理由書（須附繕本
）。未表明上訴理由者，逕以裁定駁回。
中    華    民    國    99    年     4    月     8    日
                                書記官  李  孟  純


司法院資訊處製作；財團法人民間司法改革基金會備份。
